臺灣高等法院民事判決　　　　　　　　　 96年度上字第356號
上 訴 人即
被　上訴人　甲○○
訴訟代理人　李岳霖律師
被上訴人即
上　訴　人　乙○○
訴訟代理人　周奇杉律師
　　　　　　葉玟妤律師
　　　　　　彭若晴律師
上列當事人間請求侵權行為損害賠償事件，兩造對於中華民國96
年3月13日臺灣板橋地方法院95年度訴字第1481號第一審判決各
自提起上訴，本院於96年6月13日言詞辯論終結，判決如下：
    主      文
原判決主文第二項關於附表三道歉啟事之內容記載部分廢棄。
上開廢棄部分，附表三之內容記載如後附附表三之一所示。
乙○○其餘上訴駁回。
甲○○上訴駁回。
第二審訴訟費用由兩造各自負擔。
    事實及理由
一、上訴人即被上訴人甲○○（下稱甲○○）起訴主張：乙○○
    原係擔任訴外人威盛電子股份有限公司（下稱威盛電子公司
    ）研發處電路部門之課長一職，甲○○則為同公司研發處混
    合訊號部門之課長（提起本件訴訟之時，已升任為部門副理
    ）。民國（下同）93年2月間，乙○○竟基於散佈於眾之故
    意，自同年2月17日18時35分許、3月30日16時48分許，在其
    位於臺北縣永和市○○路413號13樓之住處，利用電腦網路
    進入公眾均得觀覽之網路中文資訊股份有限公司網站內之「
    23xx電子論壇」網頁，以「挖阿災」之化名，連續多次指摘
    足以嚴重毀損甲○○名譽之事，原法院判處拘役20日，如易
    科罰金以佰元折算壹日確定。乙○○藉由前揭網路散佈之
    方式，指摘並傳述足以毀損甲○○名譽之虛構情節，甚或不
    堪入耳之批評話語，甲○○為此倍感痛苦與憤慨，久久無法
    平復心中之激動！甲○○歷經此等折磨，每日因心理壓力而
    飲食失衡，終而心力交瘁，造成胃潰瘍、胃腸功能障礙之惡
    疾。為此，甲○○所受之精神上苦痛，自得依法請求非財產
    上之精神賠償。甲○○身為職業婦女，自交通大學電子研究
    所畢業後，投入高科技產業職場，付出之努力與心血，毫不
    遜於一般之男性，而今初步有所成就，任職為威盛電子公司
    之部門主管，自然倍感珍惜此一得來不易之榮譽。詎料遭乙
    ○○為不實且傷人之指摘，甚而乙○○所為之毀謗文字內容
    ，更涉及性別、身體評價之異樣眼光，非但為當今倡導男女
    平權之社會通念所不容，更令甲○○感受無以復加之屈辱！
    為此，審酌甲○○之性別、學歷、職業、職位與社會地位，
    以及經歷此事件所受之痛苦，求為判決：(一)乙○○應給付甲
    ○○新台幣（下同）450 萬元及自93年4月1日起至清償日止
    ，按年利率5%計算之利息。(二)乙○○應將如原判決附表三所
    示之道歉啟事公開刊登於原判決附表四所示之媒體。(三)願供
    擔保，請准宣告假執行。
二、被上訴人即上訴人乙○○（下稱乙○○）則以：
  (一)數位時代雜誌於93年1月15月所發行之周刊上刊登該雜誌社
    採訪甲○○之專題報導，嗣後有署名「過去」之網友於93年
    2 月10日以「焦點人物」為標題，將該篇報導轉載於專門討
    論各電子公司股價相關資訊之網站即「23xx電子論壇」網站
    中之「威盛2388」電子討論區，而後便有多位網友針對上開
    報導以及乙○○在該篇報導中所發表之言論加以評論。由於
    甲○○在上開專訪中提到幾位威盛電子公司離職主管之管理
    模式、公司陞遷以及其個人之工作能力等，而威盛電子公司
    乃一公開上市之電子公司，該公司經營模式及所聘雇之員工
    程度等事對公司之營運、展望有相當重要之關係，對威盛電
    子公司之股價更息息相關，因此，乙○○在認為甲○○接受
    數位時代雜誌專訪時所提及有關威盛電子公司離職主管以及
    公司內部管理等事，均與自己任職期間所知悉之情形不盡相
    同，唯恐該篇報導會直接或間接影響投資大眾購買威盛電子
    公司之股票，亦為澄清威盛電子公司之前幾位離職主管之清
    譽，才會以其任職威盛電子公司期間所知，參與網友們對數
    位時代雜誌上開報導之討論，並在討論過程中，自93年2 月
    17日12時17分起陸續以「挖阿災」之署名提出如原判決附表
    一編號１至８所列內容之個人意見。乙○○所為純粹係基於
    維護投資大眾及威盛電子公司幾位離職主管之權益而參與上
    開網站討論區之討論，所述又均屬個人意見且有本有據，主
    觀上無惡意詆毀甲○○名譽之意圖，客觀上亦無因此而有損
    害甲○○名譽之情形。
  (二)乙○○之所以會在「23xx電子論壇」之「威盛2388」中提出
    如原判決附表一編號６所示內容，係因有某位署名「clare
    怡君」之網友以「那個搞壞威盛名譽的討厭鬼」為標題，於
    93年3月26日在「23xx電子論壇」之「威盛2388」討論區中
    提到據聞係威盛電子公司之員工「林正」，繼之便有諸多網
    友對於為何有人想與該「林正」者交往等事有諸多質疑而引
    發熱烈討論，乙○○便在基於只要是威盛電子公司之員工，
    外界可能都會認為此人具有良好條件，而欲與之交往等觀點
    ，參與網友間對上開議題之討論，而93年3月30日在上開網
    站討論區中提出「這叫近朱者赤，近墨者黑，什麼環境造就
    出什麼人，他只不過威盛的縮影，連林小琦這個不到130公
    分的人都有人要上，威盛還有銷不出去的貨嗎？」等內容，
    但該內容中所提到的「林小琦」非指上訴人，僅係乙○○當
    時用來比擬威盛電子公司之員工而已，此由上開內容中之「
    林小琦」，此「琦」非比「琪」即可證明絕非指甲○○。再
    者，乙○○於93年3月30日在上開網站討論區中提出上開文
    字後，有幾位網友提出意見，乙○○發現其上開文字內容遭
    到某些網友有之誤解，隨即於93年4月3日在上開網站討論區
    中聲明「大家都知道身高是交朋友的條件之一，身高低只不
    過是身材條件比較差的一部份，你居然解讀成『罵人』，我
    看想罵身高低的人是你才對吧！你這招借刀殺人還真行，不
    但罵到人，還可以找人頂罪喔！」等語，由此益加證明上開
    文字確非直指甲○○，更無詆毀甲○○名譽之故意或過失。
    乙○○係就數位時代雜誌之報導內容提出個人意見而已，可
    見乙○○在網站上發表系爭文字內容時，主觀上無任何故意
    毀損甲○○名譽之惡意。
  (三)數位時代雜誌於93年5月5日又在雜誌封面以「25位科學女性
    求學和工作的成就」為標題，再次刊登有關甲○○接受該雜
    誌社專訪之報導，嗣後即有署名「戀」之網友以「數位時代
    專刊===科學she勢力」為標題，將該篇報導轉載於「23xx電
    子論壇」網站之「威盛2388」討論區中，繼之便有網友對於
    電子業界女性工程師眾多，何以數位時代雜誌會專訪甲○○
    乙事深感疑惑而陸續提出討論，乙○○便因參與討論，而提
    出如原判決附表一編號８之意見；當時因威盛電子公司之財
    務報表顯示公司虧損，又適巧爆發「商業間諜」案，致乙○
    ○有感於公司營運業績盈虧與否，絕非某位或某幾位優秀員
    工得以決定，而是仰賴公司高層主管之領導及所有員工之努
    力，才會發表「再怎麼優秀頂多一個人抵的上幾個人或幾十
    個人，比起高層一次偷幾個公司的技術相比真是小巫見大巫
    ，難怪員工分紅股票高層就分了一大半。林小騎充其量只能
    算是『cat』的角色，嚇嚇SiS『DOG』還可以啦！但是要抵
    抗大猩猩還是差的遠，想不被修理，最根本的做法就是叫上
    面那些猴子不要再偷東西了，下面的『cats』要提醒上面的
    猴子，老虎都跑光了，今非昔比了。」等個人意見，此既非
    針對甲○○而言，且文內所提「cat」、「DOG」、「猴子」
    、「老虎」等僅係比喻之詞，現今網友們在網站討論區參與
    議題討論時，用字淺詞通常比較隨意，使用些簡單、縮寫甚
    至無厘頭之用詞，此乃司空見慣之事，而上開內容所使用之
    字眼或許比較簡略或有些嬉戲，但毫無詆毀甲○○名譽之意
    ，甲○○以此主張其名譽被侵害，顯有誇大不實之情。而數
    位時代雜誌上開報導既然將甲○○專訪之內容刊登在雜誌上
    ，該等專訪之內容適切與否自屬社會大眾可資公評之事，乙
    ○○為文評論該報導內容，乃屬善意發表意見等語，資為抗
    辯。
三、原審判決：乙○○被告應給付甲○○20萬元及自94年9月8日
    起至清償日止，按週年利率5%計算之利息。乙○○應將如原
    判決附表三所示之道歉啟事以如原判決附表四所示之內容規
    格分別刊登於「www.23xx.com.tw」網站首頁壹週及數位時
    代雙周刊乙次。駁回甲○○其餘之訴。兩造各就其不利部分
    提起上訴，甲○○上訴聲明為：(一)原判決不利於甲○○部分
    廢棄。(二)上開廢棄部分，乙○○應再給付甲○○130萬元及
    自94年9月8日起至清償日止，按週年利率5%計算之利息。甲
    ○○答辯聲明為：上訴駁回。乙○○上訴聲明為：(一)原判決
    不利於乙○○之部分廢棄。(二)上廢棄部分，甲○○在第一審
    之訴駁回。(三)願供擔保免予假執行。乙○○之答辯聲明為：
    (一)上訴駁回。(二)如受不利益判決，願供擔保，請准免予假執
    行。
四、兩造不爭執之事實
  (一)乙○○原係擔任威盛電子公司研發處電路部門之課長一職（
    至89年11月9日止），甲○○則係擔任同公司研發處混合訊
    號部門之課長一職。
  (二)乙○○自93年2月17日起至同年5月21日止，在其位於臺北縣
    永和市○○路413號13樓之住處，利用電腦網路進入公眾均
    得觀覽之網路中文資訊股份有限公司網站內之「23xx電子論
    壇」網頁，以「挖阿災」之化名，連續張貼內容如原判決附
    表一、二所示之文字。
  (三)乙○○因於上開網頁內張貼如原判決附表一編號１至６所示
    之文字，經原法院於95年9月27日以95年度簡上字第494號刑
    事判決認其連續意圖散佈於眾，而散佈文字，指摘足以毀損
    他人名譽之事，判處拘役貳拾日，如易科罰金以參佰元折算
    壹日確定。
五、按民法上名譽權之侵害非即與刑法之誹謗罪相同，名譽有無
    受損害，應以社會上對個人評價是否貶損作為判斷之依據，
    苟其行為足以使他人在社會上之評價受到貶損，不論其為故
    意或過失，均可構成侵權行為，其行為不以廣佈於社會為必
    要，僅使第三人知悉其事，亦足當之（最高法院90年台上字
    第646 號判例要旨參照）。次按言論自由為人民之基本權利
    ，有個人實現自我、促進民主政治、實現多元意見等多重功
    能，維護言論自由即所以促進民主多元社會之正常發展，與
    個人名譽之可能損失，兩相權衡，顯然有較高之價值，國家
    應給予最大限度之保障。是行為人以善意發表言論，對於可
    受公評之事而為適當之評論，或行為人雖不能證明言論內容
    為真實，但所言為真實之舉證責任應有相當程度之減輕（證
    明強度不必至於客觀之真實），且不得完全加諸於行為人。
    倘依行為人所提證據資料，可認有相當理由確信其為真實，
    或對行為人乃出於明知不實故意捏造或因重大過失、輕率、
    疏忽而不知其真偽等不利之情節未善盡舉證責任者，均不得
    謂行為人為未盡注意義務而有過失。縱事後證明其言論內容
    與事實不符，亦不能令負侵權行為之損害賠償責任（最高法
    院93年台上字第1979號判決要旨參照）。
  (一)乙○○原係擔任訴外人威盛電子公司研發處電路部門之課長
    一職，斯時甲○○則係擔任同公司研發處混合訊號部門之課
    長一職。乙○○基於意圖散布於眾及以文字毀損甲○○名譽
    之概括犯意，自93年2月17日起至同年5月21日止，在其位於
    臺北縣永和市○○路413號13樓之住處，利用電腦網路進入
    公眾均得觀覽之網路中文資訊股份有限公司網站內之「23xx
    電子論壇」網頁，以「挖阿災」之化名，連續張貼散布內容
    如原判決附表一編號１至６所示之文字，指摘足以嚴重毀損
    甲○○名譽之事實，經原法院以95年度簡上字第494號判決
    處拘役20日，如易科罰金以佰元折算壹日確定，有刑事判
    決在卷可稽（原審卷第215至219頁），且兩造不爭執。查原
    判決附表一編號１至６所示言論內容，指稱甲○○專業能力
    不足，依恃其兄取得課長職位及較優厚之待遇、為陞遷進行
    人事鬥爭等節，係指摘一定情節貶抑甲○○在社會上應受與
    其地位相當之尊敬或評價，而乙○○於公眾均得瀏覽之網站
    發表系爭言論得使不特定人共見共聞，依一般社會通念判斷
    ，足以造成甲○○在社會上之評價受到貶損，可以認定。
  (二)乙○○辯稱原判決附表一編號６之「林小琦」、編號８之「
    林小騎」非指稱甲○○。惟查，「林小琦」、「林小騎」與
    甲○○之讀音相同，又其內容另提及任職於「威盛」、「不
    到130 公分」之特徵，足以特定甲○○為其言論指稱之對象
    ，是乙○○前開辯詞，不足可採。
  (三)乙○○辯稱其純粹係基於維護投資大眾及威盛電子公司幾位
    離職主管之權益而參與上開網站討論區之討論，所述又均屬
    個人意見且有本有據，主觀上既無惡意詆毀甲○○名譽之意
    圖云云，查乙○○發表如原判決附表一編號１至６言論之內
    容係對甲○○之個人能力、其職位依附其親屬關係等個人情
    事加以攻訐，與威盛電子公司營運發展事項或其他公共利益
    事項無關，不能認乙○○係以善意發表言論，對於可受公評
    之事而為適當之評論，且乙○○未立證證明其指述之情節為
    真實，是乙○○前開辯詞，為不可採。
  (四)乙○○如原判決附表一編號７、８及附表二所示之言論，係
    陳述業界另有專業能力堅強之人員、反諷年資計算方式、甲
    ○○優秀程度，或有引諭失義、譏諷過度之不當，然似僅顯
    示對甲○○未懷友善之意，與惡意貶損甲○○名譽之行為有
    間。
  (五)綜上，乙○○於公眾均得觀覽之網路中文資訊股份有限公司
    網站內之「23xx電子論壇」網頁，以「挖阿災」之化名，張
    貼內容如原判決附表一編號１至６所示之內容，足以使甲○
    ○在社會上之評價受到貶損，侵害其名譽，應負侵權行為損
    害賠償責任。
六、按不法侵害他人之身體、健康、名譽、自由、信用、隱私、
    貞操，或不法侵害其他人格法益而情節重大者，被害人雖非
    財產上之損害，亦得請求賠償相當之金額。其名譽被侵害者
    ，並得請求回復名譽之適當處分。民法第195條第1項規定甚
    明。次按精神慰撫金之多寡，應斟酌雙方之身份、地位、資
    力與加害程度及其他各種情形核定相之數額。其金額是否相
    當，自應依實際加害情形與被害人所受之痛苦、雙方之身份
    、地位、經濟狀況等關係決定之。所謂適當之處分，係指該
    處分在客觀上足以回復被害人之名譽且屬必要者而言（最高
    法院85年度台上字第460 號、86年台上字第3706號裁判要旨
    要旨參照）。
  (一)乙○○於網路上張貼如原判決附表一編號１至６所示之言論
    內容，指稱甲○○專業能力不足，依恃其兄取得課長職位及
    較優厚之待遇、為陞遷進行人事鬥爭等節，侵害甲○○之名
    譽，詳前述，致甲○○受有精神上痛苦，是甲○○請求賠償
    非財產上損害及回復名譽之適當處分，係屬有據。
  (二)查甲○○係64年3月7日生，本件侵權行為發生時年30歲，交
    通大學電子研究所畢業、現任職威盛電子公司全球研發中心
    副理，名下擁有多項專利，有畢業證書、在職證明書、受獎
    記錄、專利公報紙附卷可稽（原審卷第173至175、178至182
    、186頁可憑），其名下有房屋、土地各1筆、汽車1部、投
    資9筆，有稅務電子閘門財產所得調件明細表在卷可憑（原
    審卷第155至159頁）。乙○○係60年5月15日出生，為本件
    侵權行為時年33歲，交通大學電子研究所畢業，目前無業，
    其名下有房屋2筆、土地3筆、汽車1部、投資1筆，有稅務電
    子閘門財產所得調件明細表在卷可憑（原審卷第160至162頁
    ）。本院斟酌乙○○利用網路匿名發表貶損甲○○名譽言論
    之經過、其發表言論之內容，與甲○○稱其於本件侵權行為
    發生後即於93年2月21日至同年2月25日期間，因胃潰瘍、胃
    腸功能性障礙住院，不宜受心理或情緒影響之受害程度（原
    法院簡附民卷第8頁）及兩造學經歷、身份、地位、資力等
    一切情狀，認甲○○請求20萬元慰撫金，係為適當，逾此部
    分之請求，為無理由。又刑事案件之量刑基礎與民事非財產
    上損害之賠償金額是否相當，係屬二事，乙○○辯稱其刑事
    第二審判決拘役20天較刑事第一審判決為輕，請求減低賠償
    金額云云，尚非可採。至甲○○主張乙○○無和解之誠意、
    不服從刑事、民事判決一再上訴，且欲以其隱私權受侵害請
    求其與威盛電子公司負共同侵權行為損害賠償責任係進行報
    復手段等節，請求乙○○再賠償130萬元，惟查，本院酌定
    相當之慰撫金額業經審酌兩造身分地位、學經歷、資力、侵
    權行為經過及結果等一切情狀，詳前述，甲○○請求乙○○
    再賠償130萬元，亦非可採。
  (三)原判決附表三所示道歉啟事關於「由於當時工作的不順心，
    在離職後受不平之氣的影響，對於威盛電子及其員工，時有
    較為情緒化的言辭批評……對於完全不認識本人，且還是本
    人交大電子所同實驗室小四屆的學妹……林副理家人、朋友
    、同事、及威盛電子公司」部分內容，無關於乙○○侵權行
    為之內容且涉及甲○○以外之第三人，揆諸首揭說明，不能
    認為係回復名譽適當處分之必要範圍，原判決主文第二項道
    歉啟事之內容記載應如附表三之一所示之內容。
  (四)乙○○發表系爭言論起因於數位時代雜誌於93年1月15月所
    發行之周刊上刊登該雜誌社採訪甲○○之專題報導，有網友
    將該篇報導轉載於「23xx電子論壇」網站中之「威盛2388」
    電子討論區，經查，「23xx電子論壇」係網站首頁，閱讀率
    較「威盛2388」為高，且最新討論文章皆會列於23xx首頁，
    業據本院實際進入該網站操作點閱並有該網站最新討論網頁
    附卷可參（本院卷第87頁），是甲○○請求於原轉載文章之
    出處即數位時代雙周刊，與「www.23xx.com.tw」網站首頁
    刊登道歉啟事以回復名譽，可認為適當。乙○○辯稱數位時
    代雙周刊之讀者未看到系爭言論，請求免除刊登道歉啟事於
    該雜誌云云，尚非可採。
七、乙○○於網路上張貼如原判決附表一編號１至６所示之言論
    內容侵害甲○○名譽，甲○○請求賠償20萬元及自94年9月8
    日起至清償日止，按年利率5%計算之利息，並請求回復名譽
    之適當處分，即將如附表三之一所示之道歉啟事以如原判決
    附表四所示之內容規格、時間，刊登於「www.23xx.com.tw
    」網站首頁及數位時代雙周刊，為有理由，應予准許。
八、綜上所述，甲○○主張其名譽受侵害，為可採。從而，甲○
    ○主張侵權行為之法律關係，請求乙○○給付20萬元本息及
    刊登如附表三之一所示之道歉啟事，為有理由，應予准許。
    原審就超過上開應准許部分，為乙○○敗訴之判決，尚有未
    洽，乙○○上訴意旨就此部分指摘原判決不當，求予廢棄改
    判，為有理由，爰由本院廢棄改判如主文第二項所示。甲○
    ○上訴意旨指摘原判決不當，求予廢棄改判，為無理由，應
    予駁回。
九、按民事訴訟法第87條規定：法院為終局判決時，應依職權為
    訴訟費用之裁判。原審判決乙○○應給付甲○○20萬元本息
    ，並命乙○○負擔訴訟費用十分之一，於法並無違誤，併此
    敘明。
十、本件事證已臻明確，兩造其餘攻擊防禦方法及未經援用之舉
    證，經審酌核與本件判決結果不生影響，不再一一論述，附
    此敘明。
十一、據上論結，本件乙○○之上訴為一部有理由、一部無理由
      ，甲○○之上訴無理由，依民事訴訟法第450條、第449條
      第1項、第78條、第79條，判決如主文。
中　　華　　民　　國　　96　　年　　6 　　月　　27　　日
                      民事第二庭
                        審判長法  官 吳謙仁
                              法  官 蘇瑞華
                              法  官 李瓊蔭
正本係照原本作成。
如不服本判決，應於收受送達後20日內向本院提出上訴書狀，其
未表明上訴理由者，應於提出上訴後20日內向本院補提理由書狀
（均須按他造當事人之人數附繕本）上訴時應提出委任律師或具
有律師資格之人之委任狀；委任有律師資格者，另應附具律師資
格證書及釋明委任人與受任人有民事訴訟法第466條之1第1項但
書或第2項（詳附註）所定關係之釋明文書影本。
中　　華　　民　　國　　96　　年　　6 　　月　　28　　日
　　　　　　　　　　　　　　　書記官 王才生
附註：
民事訴訟法第466條之1（第1項、第2項）：
對於第二審判決上訴，上訴人應委任律師為訴訟代理人。但上訴
人或其他法定代理人具有律師資格者，不在此限。
上訴人之配偶、三親等內之血親、二親等內之姻親，或上訴人為
法人、中央或地方機關時，其所屬專任人員具有律師資格並經法
院認為適當者，亦得為第三審訴訟代理人。
